臺灣高等法院刑事判決　　　　　　　　　　　　九十一年度上更(一)字第二二一號
　　上　訴　人　臺灣板橋地方法院檢察署檢察官
　　被　　　告　丙○○
　　　　　　　　乙○○
　　　　　　　　丁○○
右上訴人因被告違反山坡地保育條例案件，不服臺灣板橋地方法院八十六年度訴字第
二八０四號，中華民國八十八年五月十日第一審判決（起訴案號：臺灣板橋地方法院
檢察署八十六年度偵字第一四五二０號）提起上訴，判決後，經最高法院發回更審，
本院判決如左：
    主  文
上訴駁回。
    理  由
一、公訴意旨略以：被告丙○○明知黃秀德（業經不起訴處分）所有，坐落於臺北縣
    林口鄉○○○段（起訴書誤載為菁埔段）頭湖小段二二之六、二二之二六、二二
    之二七、二二之二八地號土地，為山坡地保育利用條例所規定之山坡地，關於山
    坡地之開發、堆積土、石、或處理垃圾等廢棄物，應先擬具水土保持計畫，送請
    各目的事業主管機關會同主管機關核定並監督實施，而上開山坡地之土地並未依
    上開規定辦理，竟於民國八十五年十月二十二日，以第一年新臺幣（下同）六十
    二萬四千元，第二年六十五萬五千二百元租金，租期自八十五年十一月起至八十
    七年十月三十日止，向黃秀德承租上開土地，與乙○○、丁○○基於共同犯意聯
    絡，由乙○○負責挖地、整地，丁○○則駕駛車號ＧＪ－九五一號大貨車，負責
    載運廢棄磚塊、土石、垃圾等廢棄物傾倒在上開未設有擋土牆等任何防護措施之
    山坡地上，致雨水沖刷土地泥土流失，而生公共危險，嗣於八十六年七月四日上
    午十一時，經同縣林口鄉公所會同警員當場查獲，因認被告三人涉有違反山坡地
    保育利用條例（舊）第三十條第一項之規定，而均犯同條例（舊）第三十五條第
    三項罪嫌云云。
二、按犯罪事實應依證據認定之，無證據不得認定其犯罪事實，又不能證明被告犯罪
    者，應諭知無罪之判決，刑事訴訟法第一百五十四條、第三百零一條第一項分別
    定有明文。又按刑事訴訟法上所謂認定犯罪事實之證據，係指足以認定被告確有
    犯罪行為之積極證據而言，如未能發現相當證據或證據不足以證明，自不得以推
    測或擬制之方法，以為裁判之基礎，最高法院二十九年上字第三一０五號及四十
    年臺上字第八六號分別著有判例；又認定不利於被告之事實，須依積極證據，苟
    積極證據不足為不利於被告事實之認定，即應為有利於被告之認定，更不必有何
    有利之證據，最高法院三十年上字第八一六號判例可資參照。
三、公訴人認被告等三人涉有違反山坡地保育利用條例（舊）第三十條第一項之規定
    ，而均犯同條例（舊）第三十五條第三項罪嫌，不外係以證人即上開土地之所有
    人黃秀德未授權傾倒廢棄物之證述、土地租賃契約及存證信函，且上開坐落臺北
    縣林口鄉○○段頭湖小段二二之六、二二之二六、二二之二七、二二之二八地號
    土地，係法定山坡地，該地緊臨山坑，未築擋土牆，若雨水沖刷將使泥土流失，
    而生公共危險等情，復有履勘筆錄及使用現況照片二十一幀附卷足佐等資為論據
    。然訊據被告丙○○、乙○○固坦承於前揭時地，未先擬具水土保持計畫即傾倒
    垃圾等廢棄物等事實，惟被告丙○○辯稱：渠係經地主黃秀德同意授權整地等語
    ；被告乙○○則辯稱：伊係依丙○○之指示傾倒等語。
四、經查：
（一）、前開坐落臺北縣林口鄉○○段頭湖小段二二之六、二二之二六、二二之二七
        、二二之二八地號等土地，係法定山坡地乙節，經原審函臺北縣政府覆以：
        「二、依行政院六十八年十一月二十一日臺六十八經字第一一七０一號函核
        定，臺灣省政府六十九年二月六日六九府農山字第一二０一六六號公告，本
        縣林口鄉全鄉均屬法定山坡地範圍；又行政院八十五年一月十三日臺八十五
        農一三三五號函及臺灣省政府八十五年三月六日八五府農水字第一二三一四
        號公告本府前依山坡地保育利用條例第三條規定劃定公告之山坡地，經報請
        奉行政院核定沿用水土保持法所稱之山坡地」等語，有該府八十八年三月十
        七日八八北府農六字第一００八一一號函附卷可稽，是上開土地確係法定山
        坡地，殆屬無疑。又被告丙○○、乙○○及丁○○於前揭時地，雖經地主黃
        秀德授權整地，惟未同意傾倒圾垃及廢棄物，且渠等未先行擬具水土保持計
        畫率行傾倒等情，業據證人黃秀德證述綦詳，復有土地租賃契約、存證信函
        及現場照片二十一幀存卷可按，是被告等於上述山坡地處理圾垃等廢棄物及
        開挖整地，未先擬具水土保持計畫，送請目的事業主管機關會同主管機關核
        定並監督實施，而有違反山坡地保育利用條例（舊）第三十條第一項之規定
        ，固堪信實。
（二）、惟查被告等行為後，山坡地保育利用條例業於八十七年一月七日修正公布，
        同年一月九日生效施行，原舊條例第三十條第一項：「於山地開發建築、興
        建水庫、道路、探礦、採取或堆積土、石、經營遊憩用地、設置墳墓、處理
        垃圾等廢棄物及其他開挖整地者，應先擬具水土保持計畫，送請各該目的事
        業主管機關會同主管機關核定並監督實施；其計畫內容，審核程序及實施之
        檢查，由各該目的事業主管機關定之」規定已刪除，有關在山坡地為經營或
        使用，應實施水土保持之處理與維護，則規定於修正後之同條例第九條；其
        舊條例第三十五條第一項規定：「有左列情形之一者，處五千元以上一萬五
        千元以下罰鍰︰四、違反第三十條第一項規定，未先擬具水土保持計畫或水
        土保持計畫未經核定而擅自經營使用山坡地或未依核定計畫實施水土保持者
        」。同條第三項規定：「第一項第四款情形致生公共危險者，處六月以上五
        年以下有期徒刑，得併科五萬元以下罰金」，則修正為新條例第三十五條第
        一項：「有下情形之一者，處新臺幣六萬元以上三十萬元以下罰鍰︰一、依
        法應擬具水土保持計畫而未擬具，或水土保持計畫未經核定除而擅自實施，
        或未依核定之水土保持計畫實施者。」同條第三項修正為：「第一項各款情
        形之一，『致生水土流失、毀損水土保持處理與維護設施或釀成災害者』，
        處六月以上五年以下有期徒刑，得併科新臺幣六十萬元以下罰金；因而致人
        於死者，處三年以上十年以下有期徒刑，得併科新臺幣八十萬元以下罰金；
        致重傷者，處一年以上七年以下有期徒刑，得併科新臺幣六十萬元以下罰金
        。」基此，新舊法變更比較結果，雖法定刑罰金部分由五萬元以下罰金（折
        算為新臺幣十五萬元）提高為新臺幣六十萬元以下罰金，惟其構成要件，有
        違反水土保持義務者，已由「致生公共危險」之具體危險犯，修正為「致生
        水土流失、毀損水土保持處理與維護設施或釀成災害」之實害犯，換之，必
        須造成水土流失、毀損水土保持處理與維護設施或釀成災害等客觀可見之實
        害結果，始足當之，從而以修正後之新法即同條例第三十五條第三項前段之
        規定，對被告較為有利，自應適用該修正後之規定。
（三）、又本件被告等之前開行為雖已違反修正後山坡地保育利用條例第三十五條第
        一項之規定，然經原審會同臺北縣政府農業局水土保持課人員甲○○至現場
        履勘結果，該地較產業道路及鄰地高約一公尺，現狀已回填紅土為平地，其
        上覆植地瓜葉、蘿蔔等作物，依現場農作種植情形已無水土流失之虞，有勘
        驗筆錄、臺北縣新莊市地政事務所土地複丈成果圖及現場照片三幀可按，即
        訊之證人甲○○亦證稱：「依現場原有土地並無水土保持等相關設施，所以
        無毀損情形，而依整地前及目前現狀比對觀之，亦無具體水土流失情事」等
        語，是被告等之行為尚未造成水土流失、毀損水土保持處理與維護設施或釀
        成災害等實害結果，核與修正後同法第三十五條第三項前段規定之構成要件
        即有未合，自不得逕以該罪刑責相繩。此外，復查無其他積極證據足認被告
        等有該犯行，揆之上揭法條說明，應為其無罪判決之諭知。
五、原審因為被告無罪之判決，洵無不當，公訴人上訴意旨略以：（一）山坡地保育
    利用條例第三十五條第三項雖修正為「致生水土流失、毀損水土保持處理與維護
    設施或釀成災害者」，實係增加其犯罪構成要件，換言之，將修正前之致生公共
    危險，將所謂致生公共危險具體明文修正為「致生水土流失」、「毀損水土保持
    處理與維護設施」、「釀成災害」三者其一即構成修正前之致生公共危險內容，
    是該條項修正實非為有利於被告而作修正，原判決認修正後須達具體客觀實害結
    果始構成該條項之罪，似有誤會。（二）山坡地保育利用條例於八十七年一月七
    日始修正，惟水土保持法於八十三年十月二十一日修正公布，其第三十二條第三
    項刑責規定即有「致生水土流失」之構成要件，所謂「致生水土流失」如何認定
    ？主管機關之行政院農業委員會八十五年十一月四日85農林字851525601 號函解
    釋「依水土保持法立法意旨，如有同法施行細則第三十五條第一項第一款至第七
款情形之一者，即可認定致生水土流失。」本件原判決之認定被告等未先行擬具
    水土保持計劃，在法定山坡地處理垃圾等廢棄物及開挖整地，確實違反山坡地保
    育利用條例第三十條第一項規定等情明確，被告等行為實已構成水土保持法施行
    細則第三十五條第二款「破壞地表或地下水源涵養」、第三款「水、土壤或其他
    環境受污染」、第六款「有礙防洪、排水、灌溉、其他水資源保護或水利設施」
    之致生水土流失情形，是大論依修正前、後之山坡地保育利用條例，被告等均構
    成第三十五條第三項之罪。且不論山坡地保育利用條例修正與否，被告等行為實
    亦該當水土保持法第三十二條第三項之刑責云云，固非無見，惟查該法文所謂之
    「致生水土流失」係指因被告之行為，所肇致之實害，依各個情狀認定之，非可
    由行政機關以函文之方式或行政命令規定，擬具抽象之標準為依據，逕行據以認
    定被告所為是否構成前開犯罪之該當要件，是公訴人之上訴為無理由，應予駁回
    。
六、至被告丁○○經合法傳喚，無正當理由不到庭，爰不待其陳述，逕行判決。
七、另檢察官移送併辦部分（臺灣板橋地方法院檢察署八十七年度偵字第二四六五五
    號、八十八年度偵字第二二四四一號、一六六三九號、臺灣桃園地方法院檢察署
    一五五九三號）認被告乙○○另涉有連續違反山坡地保育利用條例犯行云云，因
    被告乙○○所涉本件前揭違反山坡地保育利用條例部分，經判處無罪，尚難認與
    其他案件有裁判上一罪關係，此部分本院自無從併辦，應退回檢察官另行處理，
    附此敘明。
據上論斷，應依刑事訴訟法第三百六十八條、第三百七十一條，判決如主文。
本案經檢察官沈世箴到庭執行職務。
中    華    民    國    九十一    年      七      月    三十一          日
                              臺灣高等法院刑事第二十一庭
                                  審判長法  官  葉  騰  瑞
                                        法  官  莊  明  彰
                                        法  官  江  國  華
右正本證明與原本無異。
檢察官如不服本判決應於收受送達後十日內向本院提出上訴書狀，其未述上訴之理由
者並得於提起上訴後十日內向本院補提理由書（均須按他造當事人之人數附繕本）。
                                        書記官  吳  碧  玲
中    華    民    國     九十一   年        八      月        二        日
